【裁判字號】    98,易,1510
【裁判日期】    980715
【裁判案由】    偽造文書
【裁判全文】
臺灣臺北地方法院刑事判決              98年度易字第1510號
公  訴  人  臺灣臺北地方法院檢察署檢察官
被      告  乙○○
            SITI RUKA.
                    （現於內政部入出國及移民署外國人收容
上列被告因偽造文書案件，經檢察官提起公訴（98年度偵字第84
23號），本院判決如下：
    主  文
乙○○共同行使明知為不實之事項，而使公務員登載於職務上所
掌之公文書，足以生損害於公眾，處有期徒刑肆月，如易科罰金
，以銀元參佰元（即新臺幣玖佰元）折算壹日。減為有期徒刑貳
月，如易科罰金，以銀元參佰元（即新臺幣玖佰元）折算壹日。
SITI RUKANKH共同行使明知為不實之事項，而使公務員登載於職
務上所掌之公文書，足以生損害於公眾，處有期徒刑肆月，如易
科罰金，以銀元參佰元（即新臺幣玖佰元）折算壹日。減為有期
徒刑貳月，如易科罰金，以銀元參佰元（即新臺幣玖佰元）折算
壹日。並於刑之執行完畢或赦免後，驅逐出境。
    事  實
一、乙○○明知女子SITI RUKANKH（中文名: 丙○○）為印尼籍
    女子，且其並無與SITI RUKANKH結婚之真意，竟於民國92年
    間某日，因經營頂好人力仲介公司之曹啟明（本院另案審理
    中）之招攬，而同意以新臺幣（下同）3萬5000元為報酬，
    擔任印尼籍女子SITI RUKANKH以結婚方式入境臺灣地區之人
    頭配偶。其等共同基於行使明知為不實之事項，而使公務員
    登載於職務上所掌之公文書之犯意聯絡，於92年8月24日，
    乙○○與曹啟明搭機前往印尼西爪哇省勿加西縣芝加郎鄉之
    宗教事務所，辦理乙○○與SITI RUKANKH之結婚手續，於同
    年月25日，取得印尼勿加西市政府市民行政署核發之結婚呈
    報證書後，持向駐印尼臺北經濟貿易代表處辦理認證。待乙
    ○○返回臺灣，再於92年10月24日，持之向花蓮縣吉安鄉戶
    政事務所申辦其與韋雅蒂之結婚戶籍登記，使該管公務員為
    形式審查後，將該不實事項登載於職務上所掌之戶籍登記簿
    、戶籍謄本等公文書上，足以生損害戶政機關對於戶籍資料
    管理之正確性。乙○○取得戶籍登記資料後，SITI RUKANKH
    進而以來臺依親為由，向駐印尼臺北經濟貿易代表處申請來
    臺簽證，旋於93年4月30日入境臺灣。乙○○於SITIRUKANKH
    來臺後，即於93年5月4日持上開使公務員登載不實之戶籍謄
    本公文書，以來臺依親之名義，向花蓮縣政府警察局（起訴
    書誤載為駐印尼臺北經濟貿易代表處）申請SITI RUKANKH「
    居留簽證」而行使之，經承辦公務員為實質審查後，准許核
    發居留簽證。SITI RUKANKH即在臺灣各地打工。嗣於96 年1
    月22日經警持本院所核發之搜索票搜索頂好人力公司，扣得
    外僑居留證，始查悉上情。
二、案經基隆市警察局第二分局報告臺灣臺北地方法院檢察署檢
    察官起訴。
    理  由
一、上揭犯罪事實，分據被告乙○○、SITI RUKANKH二人於本院
    審理時坦承不諱，並有結婚登記申請書、外僑居留資料查詢
    、結婚呈報書及乙○○、曹啟明之入出境資訊連結作業各1
    份在卷可稽。是被告二人上開犯行，事證明確，洵堪認定，
    應依法論科。
二、論罪科刑理由:
  (一)按被告行為後，刑法部分條文業於94年1月7日修正，同年2
    月2日公佈，於95年7月1日施行。依現行刑法第2條第1項規
    定：「行為後法律有變更者，適用行為時之法律，但行為後
    之法律有利於行為人者，適用最有利於行為人之法律。」，
    上開規定乃與刑法第1條罪刑法定主義契合，而貫徹法律禁
    止溯及既往原則，係規範行為後法律變更所生新舊法律比較
    適用之準據法，是刑法第2條本身雖經修正，但刑法第2條既
    屬適用法律之準據法，本身尚無比較新舊法之問題，應一律
    適用裁判時之現行刑法第2條規定以決定適用之刑罰法律。
    又本次刑法修正之比較新舊法，應就罪刑有關之共犯、未遂
    犯、想像競合犯、牽連犯、連續犯、結合犯、以及累犯加重
    、自首減輕暨其他法定加減原因（如身份加減）與加減例等
    一切情形，綜其全部罪刑之結果而為比較，最高法院95年5
    月23日95年度第八次刑事庭會議決議可資參照。經查：
  (1)本件被告二人所涉犯之刑法第216條、第214條行使使公務員
    登載不實文書罪，其法定刑為3年以下有期徒刑、拘役或銀
    元500元以下罰金，於刑法修正前後並無變更。然就罰金刑
    部分，刑法第33條第5款有關於罰金刑之規定，在刑法施行
    法於95年6月14日修正增訂第1條之1，並自95年7月1日起施
    行。據修正後刑法施行法增訂第1條之1：「中華民國94年1
    月7日刑法修正施行後，刑法分則編所定罰金之貨幣單位為
    新臺幣。94年1月7日刑法修正時，刑法分則編未修正之條文
    定有罰金者，自94年1月7日刑法修正施行後，就其所定數額
    提高為30倍。但72年6月26日至94年1月7日新增或修正之條
    文，就其所定數額提高為3倍」及刑法第33條第5款修正為：
    「主刑之種類如下：五罰金：新臺幣1千元以上，以百元計
    算之」等規定，是依修正後之法律，刑法行使使公務員登載
    不實文書罪所科之罰金刑最高額維持不變，最低額則提高為
    新臺幣1000元，比較修正前、後之刑罰法律，自以被告行為
    時關於科處罰金刑之法律較有利於被告。
  (2)修正前刑法第28條規定：「二人以上共同實施犯罪之行為者
    ，皆為正犯。」修正後則規定：「二人以上共同實行犯罪之
    行為者，皆為正犯。」修正後刑法將原來共同正犯之共同「
    實施」犯罪，改為「實行」犯罪，排除完全未參與犯罪相關
    行為之「實行」的「陰謀共同正犯」及「預備共同正犯」，
    此屬行為可罰性要件之變更，亦屬法律變更，惟本件被告係
    與他人共同「實行」犯罪，是修正後之規定並非有利於被告
    。
  (3)綜合前述各項罪刑法律變更，整體為「從舊從輕」之比較結
    果，應一體適用被告行為時即舊刑法之規定，較有利於被告
    ，合先敘明。
  (二)核被告二人所為，均係犯刑法第216條、第214條之行使使公
    務員登載不實文書罪。被告所犯使公務員登載不實之低度行
    為，為行使之高度行為所吸收，不另論罪。被告乙○○、SI
    TI RUKANKH與曹啟明間，就上開犯行，有犯意聯絡及行為分
    擔，均為共同正犯。被告乙○○雖係於職司偵查機關通知其
    到案陳述前，於97年5月5日主動至基隆市警察局保安隊製作
    筆錄。但查，證人即於前開期日為被告乙○○製作筆錄之員
    警甲○○於本院審理時結證稱: 在95年10月間，我發現有三
    個老公戶籍相同，可是新娘都不在，後來查悉頂好人力介公
    司是專辦假結婚真打工，而於96年1月22日向本院聲請搜索
    票，搜到外僑居留證包含前述三人及乙○○。因此當時已經
    懷疑乙○○是人頭老公，但因檢察官指示先進行假新娘的部
    分，所以沒有對乙○○進行偵查。被告在4月時打電話來說
    曹啟明有帶丙○○去找他，告知事情已經爆發，所以主動到
    案等語。是警方於96年1月22日已握有被告乙○○擔任人頭
    與被告SITI RUKANKH假結婚之相關證據，並對於被告乙○○
    涉案已產生合理懷疑，自屬職司偵查之機關已發覺之犯罪，
    是被告乙○○雖主動到案陳述，核與刑法第62條自首之要件
    未合，自無從獲得自首之寬典。爰審酌被告明知與SITI RUK
    ANKH並無結婚之真意及事實，竟擔任SITI RUKANKH以結婚名
    義入境臺灣之人頭，影響主管機關對於戶政事務管理之正確
    性，並斟酌被告二人均無犯罪紀錄，品行尚佳、犯罪動機、
    犯罪手段、生活狀況、智識程度，且其二人犯後均已坦承犯
    行等一切情狀，分別量處如主文所示之刑。
  (三)被告二人行為後，刑法第41條第1項前段規定：「犯最重本
    刑為5年以下有期徒刑以下之刑之罪，而受6個月以下有期徒
    刑或拘役之宣告者，得以新臺幣1000元、2000 元或3000元
    折算1日，易科罰金」，然被告行為時即修正前刑法第41條
    第1項前段：「犯最重本刑為5年以下有期徒刑以下之刑之罪
    ，而受6個月以下有期徒刑或拘役之宣告，因身體、教育、
    職業、家庭之關係或其他正當事由，執行顯有困難者，得以
    1元以上3元以下折算1日，易科罰金」，暨修正前罰金罰鍰
    提高標準條例第2條（現已刪除）規定：「依刑法第41條易
    科罰金者，均就其原定數額提高為100倍折算1日；法律所定
    罰金數額未依本條例提高倍數，或其處罰法條無罰金刑之規
    定者，亦同」等規定，易科罰金之折算標準最高為銀元300
    元即新臺幣900元，最低為銀元100元即新臺幣300元。故比
    較新舊法結果，適用被告行為時即修正前之法律，對被告較
    為有利，爰均併依刑法第2條第1項前段之規定，適用修正前
    刑法第41條第1項前段，諭知易科罰金折算標準。
  (四)本案被告二人之犯罪時間係於96年4月24日之前，且無中華
    民國九十六年罪犯減刑條例所定不得減刑之情形，爰依同條
    例第2條第1項第3款規定減其宣告刑二分之一，並依修正前
    刑法第41條第1項前段規定諭知易科罰金折算標準。
  (五)被告SITI RUKANKH為印尼籍人士，為外國人，在我國犯罪而
    受本件有期徒刑以上刑之宣告，爰併依刑法第95條規定諭知
    於刑之執行完畢或赦免後驅逐出境。
據上論斷，刑事訴訟法第284條之1、第299條第1項前段，刑法第
2條第1項前段、第28條（修正前）、第216條、第214條、第41條
第1項前段（修正前）、第95條，修正前罰金罰鍰提高標準條例
第1條前段、第2條，現行法規所定貨幣單位折算新臺幣條例第2
條，中華民國九十六年罪犯減刑條例第2條第1項第3款、第7條，
判決如主文。
本案經檢察官楊智綸到庭執行職務。
中    華    民    國    98    年    7     月    15    日
                  刑事第四庭  法  官  李桂英
上正本證明與原本無異。
如不服本判決應於收受送達後10日內向本院提出上訴書狀，並應
敘述具體理由；其未敘述上訴理由者，應於上訴期間屆滿後20日
內向本院補提理由書（均須按他造當事人之人數附繕）「切勿逕
送上級法院」。
                              書記官  嚴君珮
中    華    民    國    98    年    7     月    15    日
附錄本案論罪科刑法條全文:
中華民國刑法第216條
（行使偽造變造或登載不實之文書罪）
行使第210條至第215條之文書者，依偽造、變造文書或登載不實
事項或使登載不實事項之規定處斷。
中華民國刑法第214條
（使公務員登載不實罪）
明知為不實之事項，而使公務員登載於職務上所掌之公文書，足
以生損害於公眾或他人者，處3年以下有期徒刑、拘役或5百元以
下罰金。


司法院資訊處製作；財團法人民間司法改革基金會備份。
